臺灣臺南地方法院民事判決　　　　　　　 95年度訴字第631號
原　　　告　甲○○
訴訟代理人　查名邦律師
　　　　　　戊○○
被　　　告　丙○○
　　　　　　乙○○
上列一人之
訴訟代理人　丁○○　　住同上一.
上列當事人間土地分割等事件，經本院於民國96年4月24日言詞
辯論終結，判決如下：
    主  文
兩造共有坐落台南縣歸仁鄉○○○段三小段一二八四號土地，面
積陸零貳平方公尺准予分割，其分割方法為：如附圖所示編號A
部分面積貳零零點陸柒平方公尺，分歸原告甲○○取得；編號B
、C部分面積合計肆零壹點參參平方公尺，分歸被告丙○○、乙
○○共同取得，並各按應有部分比例繼續保持共有。
原告其餘之訴（請求拆屋還地部分）駁回。
訴訟費用由被告負擔三分之二，餘由原告負擔。
原告假執行之聲請駁回。
    事實及理由
一、按原告於判決確定前，得撤回訴之全部或一部，但被告已為
    本案之言詞辯論者，應得其同意；訴之撤回，被告於期日到
    場，未為同意與否之表示者，自該期日起；其未於期日到場
    或係以書狀撤回者，自前項筆錄或撤回書狀送達之日起，十
    日內未提出異議者，視為同意撤回。民事訴訟法第262條第1
    項、第4項定有明文。本件原告起訴請求判決兩造共有坐落
    台南縣歸仁鄉○○○段三小段一二八四號土地（下稱系爭土
    地）准予分割，被告並應協同辦理分割登記，暨應將座落原
    告（起訴狀誤載為被告）分得土地部分之地上物拆除，將土
    地交還原告等事項，其嗣於95年10月3日言詞辯論期日撤回
    請求被告應協同辦理分割登記部分，被告於該期日到場且未
    於前揭期限內提出異議，依上開規定，視為同意撤回，合先
    敘明。
二、原告起訴主張：系爭土地為兩造分別共有，原告之應有部分
    為3分之1，被告之應有部分各為3分1，依民法第820條規定
    共有物之管理，除契約另有規定外，應由共有人公同管理，
    現因被告二人於上開土地加蓋地上建物，單獨占有該地並排
    除原告管理使用，顯已逾越上開規定，侵害原告權益，原告
    多次主張被告應立即停止侵害原告權益之行為，被告均置之
    不理，亦不願協議分割系爭土地，導致原告無法依上開規定
    對共有土地為管理使用收益，為保障原告所有權，並使兩造
    間法律關係單純化，避免雙方日後就土地管理使用收益爭執
    不斷，依民法第824條第2項規定，聲明請求：(1)法院為裁判
    分割，分割方式為如附圖所示編號A部分由原告取得，編號B
    部分由被告丙○○取得，編號C部分由被告乙○○取得。(2)
    被告應將座落編號A土地之地上建物拆除，將土地交還原告
    。(3)前項請求，原告願供擔保請准宣告假執行等語。
三、被告均陳明同意裁判分割系爭土地，並就被告應有部分繼續
    保持共有，但以：地上建物為其等之父張石柱生前所興建之
    未保存登記建物，其等之父死亡後，由被告及另一名兄弟張
    月良共同繼承系爭土地，張月良後來將土地持分轉賣予原告
    ，希望分割結果盡量不要拆要地上建物等語為辯。
四、按各共有人除因物之使用目的不能分割，或契約定有不分割
    之期限者外，得隨時請求分割共有物，民法第823條第1項定
    有明文。經查，原告主張系爭土地為兩造所共有，應有部分
    各為3分之1，業據原告提出系爭土地登記簿謄本及地籍圖各
    1份可證，又兩造前於95年4月28日經本院台南簡易庭調解委
    員進行調解結果，因被告不同意原告所提之分割方案並要求
    原告賠償地上建物拆除損失致調解不成立乙節，亦有本院台
    南簡易庭95年度南簡調字第212號卷宗可稽，足見兩造就系
    爭土地確實無法達成協議分割，應可認定。再者，系爭土地
    為建地，並無因使用目的不能分割之情形，各共有人間亦無
    不得分割之契約等情，復為兩造所不爭執。故依上開規定，
    原告起訴請求分割系爭土地，自無不合，應予准許。
五、又按分割共有物以消滅共有關係為目的，法院裁判分割共有
    土地時，除該土地內，有部分土地因使用目的不能分割（如
    為道路）或部分共有人仍願維持共有關係，或部分當事人因
    繼承關係須就分得之土地保持公同共有者外，應將土地分配
    於各共有人單獨所有。又法院定共有物分割之方法，固可由
    法院自由裁量，惟應斟酌各共有人之意願、利害關係、共有
    物之性質、分割後之經濟效用及公共利益等為公平決定（最
    高法院81年度台上字第16號、89年度台上字第724號判決可
    資參考）。經查，系爭土地上有一L型紅瓦加強磚造未保存
    登記建物，其餘均為空地，該建物現由被告乙○○之母親及
    其兄張月良（即原告受讓系爭土地持分之前手）、子女等四
    人居住使用，其中位於C部分上之建物目前隔間作為廚房、
    浴室、餐廳及臥室等空間使用，A及B部分上之建物均作為房
    間及供奉祖先牌位空間使用等情狀，業經本院於96年1月10
    日會同兩造及台南縣歸仁地政事務所地政人員現場指界勘驗
    綦詳（見「訴」字卷第49、50頁），並有附圖之土地複丈成
    果圖及現場照片在卷可稽（見「訴」字卷卷第58頁至60頁）
    。又查，上開未保存登記建物係被告乙○○之父張石柱生前
    所建造，張石柱死亡後，由其配偶林月香及三名子女即被告
    乙○○及訴外人張金山、張月良共同繼承等情（系爭土地則
    由三名字女繼承，其中訴外人張金山將其繼承之土地持分直
    接登記予被告丙○○，訴外人張月良繼承之土地持分嗣則轉
    賣予原告），亦據被告丙○○陳明在卷可按（見「訴」字卷
    第71頁）。故系爭土地分割後，原告分得土地上之未保存登
    記建物可能為原告請求共有人拆除，因而影響該建物使用現
    況及經濟效益，應堪認定。是以，本件之分割分式應考量採
    取對地上建物日後可能因部分須拆除所減損之使用效益最小
    者，並參酌各共有人目前使用系爭土地之狀況、各共有人分
    得後利用分得土地之經濟效益及各共有人之意願等為公平決
    定。據此，本院認為將系爭土地如附圖所示編號A部分面積
    200.67平方公尺，分歸原告取得；另編號B、C部分面積合計
    401.33平方公尺，分歸被告丙○○、乙○○共同取得，並依
    其等意願各按應有部分比例繼續保持共有，應能兼顧土地及
    地上建物使用現狀、經濟效用及當事人意願，符合全體共有
    人利益，爰判決如主文第1項所示。
六、至原告併請求被告拆除座落其所分得如附圖A部分之地上建
    物乙節。經查，上開未保存登記建物，係被告乙○○之父張
    石柱生前所建造，張石柱死亡後，由其配偶林月香及三名子
    女即被告乙○○及訴外人張金山、張月良共同繼承等事實，
    已如前述，是該建物應為被告乙○○與訴外人林月香、張金
    山及張月良等四人公同共有，應堪認定。被告丙○○非建物
    所有權人，被告乙○○依民法第828條規定亦無單獨處分公
    同共有建物權利，至為明確。故原告併請求被告丙○○及乙
    ○○二人拆除其所分得如附圖A部分之地上建物，於法尚有
    未合，為無理由，此部分請求及其假執行之聲請，均應駁回
    。
七、末按，因共有物分割、經界或其他性質上類似之事件涉訟，
    由敗訴當事人負擔訴訟費用顯失公平者，法院得酌量情形，
    命勝訴之當事人負擔其一部，民事訴訟法第80條之1定有明
    文。系爭土地因兩造無法自行協議分割，依前開說明，本院
    認本件訴訟費用應由兩造按其原應有部分比例負擔為適當，
    爰判決如主文第2項所示，併予敘明。
八、結論：本件原告之訴為一部有理由（請求分割土地部分）、
    一部無理由（請求拆屋還地部分），依民事訴訟法第80條之
    1，判決如主文。
中　　華　　民　　國　　96　　年　　5 　　月　　8 　　日
                  民事第二庭    法　官
以上正本係照原本作成。
如對本判決上訴，須於判決送達後20日內向本院提出上訴狀。
中　　華　　民　　國　　96　　年　　5 　　月　　8 　　日
                                書記官
